臺北高等行政法院判決　　　　　　　　　　　　　　　九十一年度訴字第二六四號
　　　　　　　　　　　　　　　.
　　原　　　告　宜蘭食品工業股份有限公司
　　代　表　人　甲○○董事長.
　　訴訟代理人　丙○○
　　被　　　告　經濟部智慧財產局
　　代　表　人　蔡練生（局長）住同右
　　訴訟代理人　乙○○
右當事人間因商標註冊事件，原告不服經濟部中華民國九十年十二月十日經（九０）
訴字第０九００六三二九四六０號訴願決定，提起行政訴訟。本院判決如左：
　　主  文
原告之訴駁回。
訴訟費用由原告負擔。
　　事  實
一、事實概要：緣原告前於民國（下同）八十九年九月二十二日以「厚燒」商標（下
    稱系爭商標），指定使用於商標法施行細則第四十九條所定商品及服務分類表第
    三十類之茶葉、茶葉製成之飲料、咖啡、可可、咖啡可可製成之飲料、冰、冰淇
    淋、、醬油、調理醬、白醋、味精、果糖、蜂蜜、軟糖、口香糖、米果、餅乾
    、洋芋片、洋芋捲、洋蔥餅、蝦餅、脆餅、馬鈴薯薄片餅、麵包、三明治、布丁
    、饅頭、魚餃、米、麵粉、粉圓、糯米紙、粥、速食麵、麵條、餃子皮、酵母、
    甜酒釀等商品，向被告申請註冊，經被告審查，認系爭商標圖樣上之「厚燒」，
    指定使用於米果、餅乾等商品，易使人認為係該商品之說明，應不准註冊，以九
    十年五月二十八日商標核駁第二五八九三六號審定書予以核駁之處分。原告不服
    ，主張系爭商標非商品之說明，並具識別性等理由，提起訴願，經遭駁回，遂向
    本院提起本件行政訴訟。
二、兩造聲明：
　(一)原告聲明求為判決：
　1.訴願決定及原處分均撤銷。
　2.被告應為核准系爭商標申請之審定。
　(二)被告聲明求為判決：駁回原告之訴。
三、兩造之爭點：
    系爭商標是否有商標法第三十七條第十款規定之情形，而不得申請註冊？
甲、原告主張之理由：
一、按凡商標圖樣上之「文字、圖形、記號、顏色組合或其聯合式，係表示申請註冊
　　商標所使用商品之形狀、品質、功用、通用名稱或其他說明者」不得申請註冊，
　　為商標法第三十七條第十款所明定。本件被告機關係認原告申請註冊之「厚燒」
    商標圖樣上之「厚燒」二字，有指製成厚而大片以醬料燒烤之意，以之作為商標
    指定使用於米果、餅乾等商品，為商品之說明，應不准註冊，而訴願機關亦採相
    同見解，實不合常理。緣原告利用公司網站將各種產品特色介紹給消費大眾，且
    有關「厚燒」仙貝的介紹是陳述該商品之製作精神的來源，並非該商品實際製作
    過程。蓋食品製作早已建立機械自動化生產設備，是直接以「澎發方式」製作「
    厚燒」米果及各式米果仙貝，使之具有鬆脆的口感，這與被告與訴願機關所認定
    之「厚燒」商標名稱一詞有商品說明之嫌明顯不符。被告與訴願機關認定「厚燒
    」二字為日文之漢字，為在日式料理中習見用於形容食品製作方式或口味說明之
    用語，如厚燒玉子等，然此類食品之製作方式除與原告之米果商品製作方式完全
    不同外，實際上原告之「厚燒」系列產品，僅為海苔或薄鹽加味製米果，與一般
    米果的製造過程並無差別，無刻意製作得較厚、較大或特別以所謂日式「厚燒」
    方式製作，此與原告所生產、已取得商標註冊的「雪燒」米果商品相比較，即可
    發現兩類米果其實是一樣的。再者一般米果並不會以日式「厚燒」方式來製作，
    市場上亦無販售「厚燒米果」之類食品，被告也無法證實「日式厚燒調理方式」
    與現今米果製造過程有何密切關連。所以「厚燒」二字實際上與原告米果商品並
    無直接密切關連，原告曾於網站上對厚燒系列產品之說明即為了使消費者能將「
    厚燒」與「米果」聯想在一起，被告與訴願機關竟曲解原告之用意，而將原告申
    請註冊之「厚燒」商標與日式厚燒相提並論。且依訴願機關所提以日式厚燒方式
    所製作之食品，有厚燒玉子、厚燒抹茶朱古力曲奇、日式厚燒牛扒餐及鐵板厚燒
    ，僅厚燒抹茶朱古力曲奇（厚燒抹茶巧克力餅乾）與原告申請註冊商標「厚燒」
    之指定商品「餅乾」為同類商品，有為商品本身說明或有密切關連之嫌，被告不
    詳加審查並通知原告減縮指定商品即核駁原告之申請，明顯有所疏失，且訴願機
    關亦附和被告之意見，嚴重侵害原告之權利。
二、又商標法第三十七條第十款後段及第五條第二項之規定：商標圖樣，如經申請人
　　使用且在交易上已成為申請人營業上商品之識別標識者視為已符合與他人商品相
　　區之標識。而原告在申請「厚燒」商標前即在八十八年十月份首創「厚燒」一詞
　　為商標名稱，使用於『醬味海苔』及『薄鹽口味』系列米果產品，並利用廣告DM
　　及透過國內各有線電視台宣傳介紹此一商品，消費者皆知原告「厚燒」系列米果
　　，更因產品品質優良、口味獨特，深受消費喜愛，「厚燒」系列商品銷售量因而
　　日益增進，不但在八十八年上市三個多月即有新台幣（下同）壹佰參拾伍萬多元
　　的營業額，至八十九年度的銷售統計更達壹仟肆佰壹拾伍萬多元的營業額，可見
　　在一、二年的經營下，「厚燒」系列商品不但已深值消費大眾的心中，「厚燒」
　　系列商品更成為社會大眾認可且具識別性並明顯可得認知為訴願人公司特有之產
　　品，非為被告所認為屬標標法第三十七條第十款前段規定之商品說明。
三、綜上所述，原處分及訴願決定顯然違法不當，請併予撤銷並核准原告以「厚燒」
    商標，指定使用於商標法施行細則第四十九條第三十類之產品申請商標註冊，以
    維護原告之權益。
乙、被告主張之理由：
一、按「凡文字、圖形、記號、顏色組合或其聯合式，係表示申請註冊商標所使用商
    品之形狀、品質、功用、通用名稱或其他說明者」不得申請註冊，為商標法第三
    十七條第十款所明定。又「但有第五條第二項規定之情事而非通用名稱者，不在
    此限」復為同條款但書之規定。而所謂「　商品之說明」係指商標圖樣之文字、
    圖形、記號、顏色組合或其聯合式，依社會一般通念，如為商品本身之說明或與
    商品本身之說明有密切關聯者，即有該款不得申請註冊之適用。
二、系爭商標圖樣上之「厚燒」，為日文「」之漢字，有指烤得厚、烤得較
    久之意，在日式料理中為習見用於形容食品製作方式或口味說明之用語，如：厚
    燒玉子（厚燒煎蛋）、厚燒抹茶朱古力曲奇（厚燒抹茶巧克力餅乾）、日式厚燒
    牛扒餐、鐵板厚燒等，以之作為商標指定使用於米果、餅乾等商品，為商品之說
    明，有前揭法條規定之適用。雖原告檢具實際使用態樣、商品明細、銷售發票、
    廣告紀錄及錄影帶等資料，主張早自八十八年十月份即上市使用，並透過國內各
    有線電視台播送，至八十九年底該商品銷售已達一千四百十五萬一千五百三十一
    元左右，故「厚燒」商標在消費者心目中已具有識別性，非商品之說明。姑不論
    所檢具之一紙厚燒系列產品明細表及少量銷售發票與廣告紀錄尚不足證明經其長
    期使用且在交易上已成為原告營業上商品之識別標識，且觀之原告網站上所表彰
    「厚燒仙貝是源自日式手燒仙貝的精神，將米飯碾成細綿的麻薯，捻成厚而大的
    米餅，在佐上特級的甘甜醬料，以最適當的火侯，不斷翻轉烘烤，讓每片米餅都
    澎發到最鬆脆的程度，味付酥脆的海苔，咬入口中，海苔與米果的自然風味相互
    輝映，醬燒的滋味溶入其中，彷彿大海與陸地相互激盪所孕育而出的精華一般，
    這就是厚燒海苔仙貝」等語，「厚燒」二字自為表彰其米果商品係經長時間不斷
    翻轉燒烤後特別鬆脆而特具風味含意之說明文字，而所檢具之包裝袋及商品型錄
    ，予人印象商標部分為「娃娃圖形」或「旺旺」，「厚燒」與「薄鹽」「海苔
　　」併排標示於商品上予消費者之印象，顯係直接明顯為商品之說明，自與商標法
　　第五條第二項之規定不合，併予陳明，是被告依法核駁其註冊之申請，並無不合
　　，請判決如訴之聲明。
　　理  由
一、本件被告之代表人原為陳明邦，九十一年九月九日變更為蔡練生，茲由其具狀聲
    明承受訴訟，核無不合，應予准許，先為明。
二、按「商標所用之文字、圖形、記號、顏色組合或其聯合式，應足以使一般商品購
    買人認識其為表彰商品之標識，並得藉以與他人之商品相區別」、「不符前項規
    定之圖樣，如經申請人使用且在交易上已成為申請人營業上商品之識別標識者，
    視為已符合前項規定」，商標法第五條第一項、第二項定有明文，故凡商標圖樣
    上之「文字、圖形、記號、顏色組合或其聯合式，係表示申請註冊商標所使用商
    品之形狀、品質、功用、通用名稱或其他說明者」不得申請註冊，「但有第五條
    第二項規定之情事而非通用名稱者，不在此限」，復為商標法第三十七條第十款
    所明定。而所謂「商品之說明」係指商標圖樣之文字、圖形、記號、顏色組合或
    其聯合式，依社會一般通念，可作為商品本身之說明或與商品本身之說明有密切
    關聯者而言。（改制前行政法院八十四年度判字第一四四二號判決意旨參照）
三、本件被告機關係認原告申請註冊之「厚燒」商標圖樣上之「厚燒」二字，有指製
    成厚而大片以醬料燒烤之意，以之作為商標指定使用於米果、餅乾等商品，為商
    品之說明，應不准註冊，乃為核駁之處分。原告不服，檢具實際使用態樣、商品
    明細、銷售發票及廣告紀錄等資料，訴稱利用網站介紹「厚燒」仙貝是陳述其製
    造精神的來源，而非製造過程；並主張早自八十八年十月份即透過國內各有線電
    視台播送，至八十九年底該商品銷售已達一千四百多萬元左右，故「厚燒」商標
    在消費者心目中已具有識別性，非商品之說明云云，提起訴願，經決定駁回，原
    告猶不服，提起行政訴訟，主張理由如事實欄所載。。
四、本院查：
  (一)系爭商標圖樣上之「厚燒」，為日文「」之漢字，有指烤得厚、烤得較
    久之意，為在日式料理中習見用於形容食品製作方式或口味說明之用語，如：厚
    燒玉子（厚燒煎蛋）、厚燒抹茶朱古力曲奇（厚燒抹茶巧克力餅乾）、日式厚燒
    牛扒餐、鐵板厚燒等，此有被告所提電腦辭典及網路搜尋資料附訴願卷可稽，故
    以「厚燒」作為商標指定使用於米果、餅乾、洋芋片、洋芋捲、洋蔥餅、蝦餅、
    脆餅、馬鈴薯薄片餅、麵包、三明治等商品，實難謂非為商品本身之說明或與之
    有密切關連而欠缺識別性。原告雖另主張「厚燒」的解釋，還有全熟的意思云云
    ，惟仍然沒有脫離烤的厚、烤的久的意義範圍。再觀諸原告所檢具其網站上張貼
    之資料宣稱「厚燒仙貝是源自日式手燒仙貝的精神，將米飯碾成細綿的麻薯，捻
    成厚而大的米餅，再佐上特級的甘甜醬料，以最適當的火候，不斷翻轉烘烤，讓
    每片米餅都澎發到最鬆脆的程度，再味付酥脆的海苔，咬入口中，海苔與米果的
    自然風味相互輝映，醬燒的滋味溶合其中，彷彿大海與陸地相互激盪所孕育而出
    的精華一般，這就是厚燒海苔仙貝」等語，「厚燒」二字亦有表彰其米果商品係
    經長時間不斷翻轉燒烤後特別鬆脆而別具風味之意，將其標示於米果商品上予消
    費者之印象，顯係直接明顯為商品說明之文字，依商標法第三十七條第十款前段
    規定，自不得申請註冊。
  (二)原告雖檢具實際使用態樣、商品明細、銷售發票、廣告紀錄表及錄影帶等資料，
    主張「厚燒」商標經其長期使用，在消費者心目中已具有識別性，非商品之說明
    云云，惟查原告所檢具之一紙厚燒系列產品明細表、某員工消費合作社之特價商
    品網路公告、少量銷售發票與有線電視廣告監播紀錄表，均看不到產品實際使用
    態樣或實際廣告內容，不知其將「厚燒」當作商標或產品說明使用；其所檢送之
    產品包裝紙、廣告海報予人印象商標部分為「娃娃圖形」或「旺旺」，將「厚燒
    」與「薄」或「海苔」併排標示於商品上予消費者之印象，顯係在強調其米果
    商品之品質特色、口味或成分（含有海苔），直接為商品之說明，其雖將部分米
    果商品以「厚燒海苔」命名，亦係在說明其米果商品之製作方式（厚燒）及成分
    （含有海苔），並非將「厚燒」當作商標使用，尚不足證明「厚燒」二字已經其
    長期使用且在交易上已成為原告營業上商品之識別標識，自無商標法第三十七條
    第十款但書規定之適用。
五、綜上所述，被告機關以系爭商標圖樣易使人認為係商品之說明，應不准註冊，而
    為核駁之處分，揆諸首揭法條之規定，洵屬正確，訴願決定予以維持，亦無違誤
    ，原告起訴意旨，仍執前詞及個人主觀之見解，請求撤銷訴願決定及原處分，並
    命被告應為核准系爭商標申請之審定，為無理由，應予駁回。原告其餘主張，於
    本件判斷不生影響，爰不再逐一論斷，附此敘明。
據上論結，本件原告之訴為無理由，爰依行政訴訟法第九十八條第三項前段，判決如
主文。
中　　華　　民　　國　　九十一　　　年　　　十二　　　月　　三十一　  　日
                                  臺北高等行政法院  第三庭
                                            審判長  法  官　姜素娥
      　　　　　　　　　　　　　　　　　　　　      法　官　吳東都
      　　　　　　　　　　　　　　　　　　　　      法　官　林文舟
右為正本係照原本作成。
如不服本判決，應於送達後二十日內，向本院提出上訴狀並表明上訴理由，如於本判
決宣示後送達前提起上訴者，應於判決送達後二十日內補提上訴理由書（須按他造人
數附繕本）。
中　　華　　民　　國　　九十一　　　年　　　十二　　　月　　三十一　  　日
                                                    書記官  余淑芬
